臺灣高雄地方法院民事判決　　　　　　　 94年度訴字第118號
原　　告　乙○○
被　　告　甲○○
當事人間返還所有權狀等事件，本院於民國94年8 月5 日言詞辯
論終結，判決如下：
  主  文
原告之訴駁回。
訴訟費用由原告負擔。
  事實及理由
壹、程序部分
一、按訴狀送達後，原告不得將原訴變更或追加他訴，但擴張或
    減縮應受判決事項之聲明者，不在此限，民事訴訟法第255
    條第1 項第3 款定有明文。本件原告起訴時，聲明第二項另
    請求「被告若無法交還系爭土地暨建物所有權狀時，應予宣
    告無效，准予重新補發」；嗣於訴狀送達後，捨棄上開請求
    ，核屬減縮應受判決事項之聲明，依法自應准許之，合先敘
    明。
二、本件被告經合法通知，未於言詞辯論期日到場，核無民事訴
    訟法第386 條所列各款情形，爰依原告之聲請，由其一造辯
    論而為判決。
貳、實體部分
一、原告主張：伊於民國89年4 月25日提供其所有座落高雄市○
    ○區○○段1749號土地，及其上同段944 建號門牌號碼為高
    雄市○○區○○街34-1號5 樓之房屋一棟為擔保物（下稱系
    爭房地），委託被告向泛亞商業銀行建國分行（現改名寶華
    商業銀行，下稱寶華銀行）辦理抵押貸款新台幣（下同）19
    6 萬元。詎被告於辦畢該抵押貸款手續後，將銀行撥付之貸
    款全數領走，且未將系爭房地之所有權狀交還予伊，屢經催
    討，均置之不理。為此本於民法第767 條所有物返還請求權
    ，提起本訴等語，並聲明：(一)被告應將系爭房地之土地所有
    權狀、建物所有權狀返還原告。(二)訴訟費用由被告負擔。
二、被告經合法通知，雖未於言詞辯論期日到場，然據其以往到
    庭陳述則以：系爭房地係伊出資以伊母陳金蓮之名義標購取
    得，嗣伊為辦理貸款而需借用原告之名義，故雙方約定暫將
    系爭房地過戶登記予原告，俟伊將系爭房地賣出後，再分紅
    予原告，貸款196 萬元則由伊領取、使用。故伊為系爭房地
    之真正所有權人，原告僅為登記名義人，自不得請求伊返還
    系爭所有權狀等語，資為抗辯。並聲明：(一)駁回原告之訴。
    (二)訴訟費用由原告負擔。
三、原告主張89年4 月20日登記其名下之系爭房地，由被告代向
    寶華銀行申請辦理抵押貸款200 萬元，經銀行審核放貸196
    萬元後，於同年4 月26日將上述款項撥付至其設於該行之帳
    戶內等情，業據提出土地及建物登記謄本為證，並有本院函
    詢寶華銀行之相關貸款資料附卷可稽（本院卷32-47 頁），
    且為兩造所不爭，固堪信為真實。惟原告主張被告代其辦畢
    貸款，並未交還系爭房地之權狀，故本於所有權人之地位，
    請求被告返還權狀等情，則為被告否認，並以前揭情詞置辯
    。是本件應審究者即為：原告得否基於所有權人之地位，請
    求被告返還系爭房地之所有權狀？
四、經查：
  (一)原告主張系爭房地係其委託被告代為標購法拍屋，購屋資金
    係其提供等情，已為被告否認，辯稱：系爭房地係伊出資以
    母親陳金蓮之名義標得等語。而系爭房地前經本院民事執行
    處於88年10月19日公告第6 次拍賣而無人應買，繼之於同年
    10 月26 日公告願買受者得於6 個月內依原定拍賣條件為應
    買之表示，嗣被告代理陳金蓮於88年12月15日具狀聲明願以
    上開條件應買，並於89年1 月14日繳足價金93萬6,000 元而
    取得不動產權利移轉證書，再於89年1 月21日辦畢所有權移
    轉登記等情，業經本院依職權調取87年度執字第29202 號拍
    賣抵押物強制執行卷宗查明屬實，並有戶籍謄本在卷可按（
    本院卷第158 頁）。果如原告所言，乃其欲標買系爭房地，
    並已交付該93萬6,000 元價金予被告，衡情該標購程序當以
    原告之名義直接承買即可，焉需仍以陳金蓮之名義為之？顯
    與交易常情有違。再原告就系爭房地之購屋資金係其出資乙
    節，復未提出任何證據證明，即難認其前開主張為真。
  (二)又原告雖陳稱：被告領取上開196 萬元貸款未經伊同意云云
    ，被告固不否認確有領取該196 萬元貸款，惟辯稱：伊領取
    貸款有經原告同意，蓋該貸款原即係伊要使用，然因債信問
    題，乃將系爭房地過戶予原告，目的即在借用原告名義辦理
    貸款，故原告僅為伊貸款之人頭，事後亦是伊繳納系爭貸款
    等語。而原告對於前述被告為向銀行辦理貸款，方將系爭房
    地所有權移轉登記予原告，貸款本即為被告要用，原告僅為
    人頭，未曾清償過貸款本息等情，均據其自承在卷（本院卷
    166 、79頁）；且原告以被告未經其同意，擅自領取該196
    萬元貸款，認被告涉犯背信罪嫌，前向台灣高雄地方法院檢
    察署（下稱高雄地檢署）提起告訴，於偵查中曾提出其親自
    書寫、簽認之貸款經過明細表一紙，其中第4 點業已載明：
    「89年4 月26日被告約定向銀行領款」等語（高雄地檢署92
    年他字第45 94 號卷第19頁），足證兩造就上開貸款款項係
    由被告領取、使用乙節，確有約定。參以，上開背信案件嗣
    經檢察官偵查後，認被告領取貸款業經原告同意，並無背信
    罪嫌而處分不起訴，有該署檢察官93年偵字第259 號不起訴
    處分書一份在卷可稽，並經本院調取該偵查案卷核閱屬實，
    是益徵被告前開抗辯，係屬信而有徵，足堪憑採。
  (三)按不動產物權，非經登記不生效力，民法第759 條固定有明
    文，惟不動產買受人非不得與他人約定，以該他人名義辦理
    不動產登記，而成立類似委任關係之無名契約（俗稱「借名
    登記」），又該借名登記之契約，如經當事人合意成立，該
    當事人間即應受此內部關係（對人之債權關係）之拘束，即
    無從援用該不動產「登記」表徵之對外效力（對世效力），
    據以對抗他造。查系爭房地既係被告欲辦理貸款，而將之移
    轉所有權登記予原告，且原告亦自承同意擔任系爭貸款之借
    款名義人，該貸款實際使用及繳納者均係被告等情，均如前
    述，堪認兩造間應已合意成立一借名登記契約。是原告既僅
    為系爭房地之登記名義人、被告方為真正所有權人，則原告
    請求被告返還系爭權狀，即難認有據。至原告倘因被告未按
    時繳納貸款而受有損害，乃其得另依兩造間類似委任或不當
    得利之法律關係，請求被告賠償損害、返還利益之問題，併
    此敘明。
五、綜上所述，原告僅為系爭房地之登記名義人，自無從對真正
    權利人之被告行使所有物返還請求權。從而，本件原告請求
    被告返還系爭所有權狀，即非有理由，應予駁回。
六、結論：原告之訴為無理由，依民事訴訟法第385 條第1 項前
    段、第78條，判決如主文。
中　　華　　民　　國　　94　　年　　8 　　月　　19　　日
              民事第一庭  審判長法  官  甯  馨
                                法  官  盧怡秀
                                法　官　林韋岑
正本係照原本作成。
如不服本判決，應於送達後20日內，向本院提出上訴狀並表明上
訴理由，如於本判決宣示後送達前提起上訴者，應於判決送達後
10日內補提上訴理由書（須附繕本）。
中　　華　　民　　國　　94　　年　　8 　　月　　19　　日
                                書記官　何明昌
